【裁判字號】    96,上易,196
【裁判日期】    970131
【裁判案由】    拆屋還地
【裁判全文】
臺灣高等法院臺中分院民事判決         96年度上易字第196號
上訴人           乙○○
訴訟代理人       吳萬春律師
複代理人         戊○○
被上訴人         丙○○
被上訴人         甲○○
共同訴訟代理人   賴鴻鳴律師
                 劉錦勳律師
上列當事人間請求拆屋還地等事件，上訴人對於中華民國96年5
月8日臺灣南投地方法院96年訴字第30號第一審判決提起上訴，
本院於97年1月22日言詞辯論終結，判決如下：
    主  文
原判決廢棄。
被上訴人丙○○應向主管機關申請取得拆除執照後，將門牌號碼
南投縣南投市○○路二六一號建物，如附圖乙圖所示坐落南投縣
南投市○○段178-5地號土地上編號B1（面積18.31平方公尺）、
同段177-1地號土地上編號B2（面積20.41平方公尺）、同段444-
25地號土地上編號B3（面積5平方公尺）及同段444-16地號土地
上編號B4（面積0.56平方公尺）部分之建物拆除。
被上訴人丙○○及甲○○應同意會同上訴人向主管機關申請辦理
法定空地分割，將門牌號碼南投縣南投市○○路261號建物之法
定空地留設在南投縣南投市○○段如附圖乙圖所示坐落南投縣南
投市○○段178-5地號土地上編號B1（面積18.31平方公尺）、同
段177-1地號土地上編號B2（面積20.41平方公尺）、B5（面積0.
28平方公尺）及同段444-25地號土地上編號B3（面積5平方公尺
）土地上。
第一、二審訴訟費用由被上訴人負擔。
    事實及理由
甲、程序方面
    於第二審為訴之變更或追加，因涉及審級利益之問題，除他
    造同意外，原則上不得為之，固為民事訴訟法第446條第1項
    前段所明定。但有第255條第1項第2款至第6款情形之一者，
    不在此限，同條但書定有明文。是訴之變更或追加，若依第
    255條第2款請求之基礎事實同一，若變更之訴與原訴請求之
    基礎事實同一時，並無須得他造之同意。所謂請求之基礎事
    實同一，係指變更或追加之訴與原訴之原因事實，有其社會
    事實上之共通性及關聯性，而就原請求所主張之事實及證據
    資料，於變更或追加之訴得加以利用，且無害於他造當事人
    程序權之保障，俾符訴訟經濟者稱之（最高法院91年度台抗
    字第648號）。因其等前開變更後之新訴，與原訴均本於同
    一之原因基礎事實，其原訴所為之訴訟資料，復得為變更後
    之新訴所利用，依前開條文規定、其變更之訴，依法均無不
    合，亦應准許之。查上訴人於本院就附圖乙圖所示Ｂ4部分
    追加所有權之法律關係，並追加備位第一聲明與備位第二聲
    明請求，被上訴人雖不同意上訴人為備位聲明之追加，然經
    核與上訴人於原審起訴之事實尚屬同一，依首開法條規定，
    自應准許之，先此敘明。至關於上訴人先位聲明部分，較之
    上訴人於原審之聲明在陳述上雖略有不同，然係經本院闡明
    後，上訴人為因應本件系爭土地法定空地分割之行政程序，
    並使聲明更為明確可執行所致，自當予以准許。
乙、實體方面
壹、上訴人方面
一上訴人起訴主張：
（一）被上訴人丙○○於民國（下同）79年間，在其所有坐落南
      投縣南投市○○段178-5、444-25地號及被上訴人甲○○
      所有坐落同段177-1地號土地上，興建門牌號碼南投縣南
      投市○○路261號房屋（下稱系爭房屋）時，由於被上訴
      人丙○○未在房屋坐落基地內留設法定空地，因而向上訴
      人商借所有坐落同段444-16、444-26、446及447地號土地
      作為上開房屋之法定空地，致使上訴人所有上開土地在20
      ％面積範圍內，只能留作「法定空地」使用，而不能作為
      建屋使用，對於上訴人之權益自有妨礙。
（二）上訴人為解決因出借己有土地作為系爭房屋之法定空地，
      致無法充分利用自己土地蓋建房屋之困擾，乃於95年3月7
      日邀同被上訴人2人在南投縣南投市調解委員會進行協調
      ，被上訴人等表示系爭房屋使用上訴人所有上開444-16、
      444-26、446及447地號土地作為法定空地，就所留設法定
      空地之面積，願無條件拆除系爭房屋之部分，改將系爭房
      屋依法令應留設之法定空地留設在被上訴人自有之土地上
      ，雙方並約定於95年3月24日會同前往現場勘查確認系爭
      房屋應拆除之範圍後，委請建築師向南投縣政府申請變更
      法定空地留設之地點，被上訴人丙○○依前開協議，即應
      於95年3月24日下午3點在系爭房屋現場協同會勘，以確認
      系爭房屋使用基地超出被上訴人所有前揭177-1、178-5及
      444-25地號土地合計面積80％部分（查系爭房屋坐落之土
      地編定為商業區，其建蔽率為80％，亦即應留設20％之土
      地不得建築使用，而系爭房屋坐落基地即前揭177-1、178
      -5及444-25地號土地之面積合計為220平方公尺，其法定
      空地面積計為44平方公尺），指定要保留及要拆除的範圍
      ，並委由建築師辦理變更設計。詎被上訴人卻違背協議書
      約定，拒絕會勘房屋現場及委請建築師向南投縣政府申請
      變更法定空地地點之程序，上訴人為保權益，前向原審法
      院聲請調解，以資解決，亦因被上訴人仍拒絕依協議內容
      履行，上訴人不得已爰依契約關係及所有權之法律關係提
      起本件訴訟。
貳、被上訴人部分
一、被上訴人於原審則以
（一）被上訴人丙○○部分：
      系爭177-1、178-5、444-25地號3筆土地之面積合計為220
      平方公尺，故上開土地倘欲建築，其建築面積應為176平
      方公尺，而被上訴人所有系爭房屋之建築面積為209.37平
      方公尺，兩者差距為32.63平方公尺，非上訴人指稱之44
      平方公尺，合先敘明。上訴人起訴主張被上訴人應拆除部
      分建築物並與之協同向南投縣政府申請變更法定空地範圍
      之程序，惟未見說明其請求之法律依據為何？又「所謂向
      南投縣政府提出申請．．．」云云，此乃人民對政府之請
      求，此一請求，是否為人民之私法關係？能否由普通法院
      審理？亦請上訴人提起所憑之法律依據為何？按被上訴人
      興建系爭房屋之初，亦有經過上訴人同意，上訴人今之起
      訴，顯然違反「禁反言」原則，而構成「權利濫用」，是
      以上訴人之起訴，顯無保護之必要，應予駁回。
（二）被上訴人甲○○部分：
      被上訴人丙○○為被上訴人之父，當初被上訴人丙○○欲
      前往與上訴人協調時，被上訴人之夫黃豫湘僅係陪同一起
      前往，事前並未獲被告授權與上訴人為任何協議，上訴人
      所提出之協議書事後亦未獲被上訴人之追認；而參以協議
      書內容，並非日常生活所必需而為夫妻間當然代理之事項
      ，從而被上訴人之夫以被上訴人代理人名義所簽署之協議
      對被上訴人並不生效力，上訴人以此協議書，向被上訴人
      請求偕同向南投縣政府提出申請云云，顯然無據。又侵害
      上訴人法定空地者，乃同案被上訴人丙○○，彼2人間之
      法律關係為何，恆與被上訴人無涉，上訴人併對被上訴人
      起訴，顯無理由。
二、被上訴人於本院補充陳述：
（一）按民法第153條第2項規定「當事人對於必要之點，意思一
      致，而對於非必要之點，未經表示意思者，推定其契約為
      成立」，何謂「必要之點」？自應依契約之種類及其具體
      情形而定。一般而言，契約的內容可分「要素」、「常素
      」及「偶素」。所謂「要素」，即構成契約內容必要之要
      件也（例如：買賣契約之標的、價金）；所謂「常素」，
      即在通常情形雖構成契約的內容，惟若除去該內容，契約
      之性質亦不受影響（例如：瑕疵擔保責任）；所謂「偶素
      」，即通常雖非構成契約內容之法律事實，因當事人特以
      意思表示將其附加於契約內容者 (例如：附條件或期限)
      。上述所謂「要素」，即為契約「必要之點」，所謂「常
      素」、「偶素」，則為「非必要之點」。
   1、本件上訴人提起本件訟訴，其目的主要在於拆除被上訴人
      丙○○之房屋以歸還土地；所謂兩造間協議 (見一審所整
      理不爭執事項三)，上訴人之目的亦係在確定被上訴人丙
      ○○房屋佔領之面積以便日後拆除；倘若只確定「法定空
      地」，而未拆除被上訴人丙○○所有之房屋，對上訴人而
      言，其所有土地尚無法充分利用，可見上訴人之目的在於
      拆屋還地，而對被上訴人丙○○而言，所謂「法定空地」
      尚非重要，影響權益最鉅者，乃在於所有房屋遭拆除多少
      。從上可知，兩造間所謂協議，其必要之點在於被上訴人
      丙○○將被拆除多少房屋，以致上訴人能取回多少土地而
      充分利用。而本件兩造既然就契約「必要之點」尚未一致
      (因拆除面積、坐落地點尚未確定)，則所謂協議內容之契
      約尚未成立。
   2、又所謂協議內容所載「雙方約定於95年3月24日下午3時會
      同，前往現場勘查….. 」云云，依法，僅係「偶素」而
      已，於契約必要之點尚未一致、契約尚未成立時，根本無
      庸考慮，自無從拘束被上訴人。
（二）又被上訴人甲○○主張黃豫湘未獲授權，所謂協議內容未
      經追認，且所謂協議內容，並非日常生活所必需而為夫妻
      間當然代理之事項，從而所謂協議內容對被上訴人甲○○
      並不生效力；且與上訴人有糾紛者，係被上訴人丙○○，
      與被上訴人甲○○無涉，上訴人請求被上訴人甲○○應同
      意之，自無理由，併予敘明。
（三）本件據卷內土地使用權同意書表示，上訴人自始即同意被
      上訴人將其所有土地充作被上訴人房屋之法定空地，既然
      被上訴人以上訴人之土地充作法定空地，即表示被上訴人
      當時便在自己之土地上蓋滿房屋 (否則以他人之土地充作
      法定空地，即無意義)，而被上訴人之房屋在重建時，亦
      將房屋蓋滿自己土地，迄今有多年，上訴人稱其每週返家
      未發覺云云，殊與常理有違。又據卷內89年間被上訴人丙
      ○○所簽署之切結書 (本審卷第12頁)所示，被上訴人同
      意房屋租賃期滿或任何時間停止租賃搬遷後始拆除建物，
      然被上訴人丙○○所有該房屋，目前仍出予他人使用。
參、原審經審酌兩造所提出之攻擊防禦方法後，認上訴人訴請被
    上訴人丙○○拆除系爭房屋如後附圖乙圖所示編號Ｂ1、Ｂ2
    、Ｂ3、Ｂ4部分，為無理由，應予駁回。從而，其請求被上
    訴人丙○○應就系爭房屋，依前項房屋指定保留部分向主管
    機關申請變更設計，將「建築地點地號」變更為南投縣南投
    市○○段177-1、178-5及444-25地號土地（即原建築執照及
    使用執照所載「建築地點地號」原記載之南投縣南投市○○
    段444-26、44 4-16、446及447地號土地變更移除），及甲
    ○○應同意被上訴人丙○○前項變更之申請等等，均無所據
    ，應一併駁回。上訴人對原審判決不服提起上訴，於本院聲
    明為：
一、先位聲明：
（一）原判決廢棄。
（二）被上訴人丙○○應向主管機關申請取得拆除執照後，將門
      牌號碼南投縣南投市○○路二六一號建物，如附圖乙圖所
      示坐落南投縣南投市○○段178-5地號土地上編號B1（面
      積18.31平方公尺）、同段177-1地號土地上編號B2（面積
      20.41平方公尺）、同段444-25地號土地上編號B3（面積5
      平方公尺）及同段444-16地號土地上編號B4（面積0.56
      平方公尺）部分之建物拆除。
（三）被上訴人丙○○及甲○○應同意會同上訴人向主管機關申
      請辦理法定空地分割，將門牌號碼南投縣南投市○○路26
      1號建物之法定空地留設在南投縣南投市○○段如附圖乙
      圖所示坐落南投縣南投市○○段178-5地號土地上編號B1
      （面積18.31平方公尺）、同段177-1地號土地上編號B2（
      面積20.41平方公尺）、B5（面積0.28平方公尺）及同段4
      44-25地號土地上編號B3（面積5平方公尺）土地上。
（四）第一、二審訴訟費用由被上訴人等負擔。
 二、備位第一聲明：
（一）原判決廢棄。
（二）被上訴人丙○○應會同上訴人測量門牌號碼南投縣南投市
      ○○路二六一號建物，並指定應拆除面積44平方公尺建物
      的範圍，如被上訴人丙○○不為指定，由上訴人逕為指定
      。
（三）被上訴人丙○○應向主管機關申請並將門牌號碼南投縣南
      投市○○路261號建物，如前項指定範圍及附圖乙圖所示
      坐落南投縣南投市○○段444-16地號土地上編號B4(面積
      0.56平方公尺)土地上之建物拆除。
（四）被上訴人丙○○及甲○○應同意及會同向主管機關申請辦
      理法定空地分割，將門牌號碼南投縣南投市○○路261號
      建物之法定空地留設在第一項指定範圍內之土地上。
（五）第一審、二審訴訟費用由被上訴人丙○○負擔。
三、備位第二聲明：
（一）原判決廢棄。
（二）被上訴人丙○○應向主管機關申請取得拆除執照後，拆除
      門牌號碼南投縣南投市○○路261號全部建物（建號2132
      ）。
（三）第一審、二審訴訟費用由被上訴人丙○○負擔。
（四）聲明第一項部分，上訴人願供擔保宣告准予假執行。
      被上訴人於本院答辯聲明為：
（一）上訴駁回。
（二）上訴費用由上訴人負擔。
肆、兩造不爭執之事實（見原審卷1第45頁、本院卷2第8頁）：
一、系爭房屋為被上訴人丙○○所有、南投縣南投市○○段178-
    5及444-25地號土地為被上訴人丙○○所有、南投縣南投市
    ○○段177-1地號土地為被上訴人甲○○所有，有土地及建
    物登記簿謄本在卷可稽（原審卷第6至11頁、第15頁）。
二、被上訴人丙○○79年間興建系爭房屋時，上訴人出借當時為
    其所有坐落南投縣南投市○○段444-16、444-26、446及447
    地號土地作為系爭房屋之法定空地使用，有土地登記第二類
    謄本及使用執照申請書在卷可稽（原審卷第12至14頁、第17
    頁）。
三、89年間丙○○出具切結書願意拆遷房子，並以上訴人及被上
    訴人丙○○之父唐嘉材為見證人，切結書內容為「立切結書
    人丙○○，茲因本人於民國七十九年興建座落南投市○○里
    ○○路261號房屋時因建築面積將基地座落南投市○○段446
    及447地號兩筆上地蓋滿未留法定空地，故借用兄長乙○○
    之土地（座落南投市○○段177-1、178-5、444-25、444-26
    、444-16）等5筆上地做為法定空地比。因目前立切結書人
    之房屋出租給他人，無法拆除，待租賃期滿或任何時間停止
    租賃搬遷後立切結書人願無條件拆除建物後面之部份（拆除
    之範圍南投段177-1地號拆除21平方公尺以上，同段178-5地
    號拆除22平方公尺以上）做為本人房屋之法定空地，歸還本
    人原向乙○○所借之南投段177-1地號等5筆上地，並辦理使
    用執照法定空地地號變更，口恐無憑、特立此書為證」（見
    本院卷1第12頁），被上訴人亦不爭執切結書為真正（本院
    卷2第7頁）。
四、被上訴人丙○○與被上訴人甲○○之夫黃豫湘與上訴人於95
    年3月7日簽立協議書，協議系爭房屋使用上訴人所有前揭44
    4-16、444-26、446及447地號土地作為法定空地，就所留設
    法定空地之面積，願無條件拆除系爭房屋之部分，改將系爭
    房屋依法令應留設之法定空地留設在被上訴人自有之土地上
    ，雙方並約定於95年3月24日下午3點會同前往現場勘查確認
    系爭房屋應拆除之範圍後，同時委由建築師向南投縣政府建
    管課申請變更法定空地比地號之程序，然被上訴人並未依協
    議內容履行，有協議書一份在卷（見原審卷第18頁）。
伍、得心證之理由
    本件之爭點厥為：(1)本件案件，普通法院是否有管轄權？(2)
    系爭協議書其契約之必要之點是否達成一致之意思表示？(3)
    針對協議書部分，黃豫湘（甲○○之夫黃豫湘）是否為有權
    代理甲○○簽訂該協議書？
（一）本件案件，普通法院是否有管轄權？
      被上訴人辯稱上訴人起訴主張被上訴人應拆除部分建築物
      並與之協同向南投縣政府申請變更法定空地範圍之程序，
      「所謂向南投縣政府提出申請．．．」云云，此乃人民對
      政府之請求，此一請求，是否為人民之私法關係？能否由
      普通法院審理？上訴人提起所憑之法律依據為何？云云，
      查本件上訴人係依據兩造間於95年3月7日所簽立之協議書
      及被上訴人丙○○89年間出具之切結書而請求被上訴人拆
      除系爭房屋超過被上訴人所有三筆土地面積合計百分之80
      部分，並向主管機關申請拆除執照及法定空地分割之一定
      行為，被上訴人是否有向主管機關申請拆除執照後拆屋之
      義務？是否有同意並會同上訴人辦法定空地分割之義務？
      是否應將法定空地留在自己土地上？兩造均有爭執，此係
      關於兩造間之私法上權利義務關係，上訴人之請求，並非
      因行政處分而發生，仍屬私法之範疇，應不能認係公法關
      係，仍有待普通法院審判，普通法院自有管轄權，被上訴
      人辯稱普通法院無管轄權云云，並無可採。
（二）協議書其契約之必要之點是否達成一致之意思表示？
  １、按「當事人互相表示意思一致者，無論其為明示或默示契
      約即為成立。當事人對於必要之點，意思一致，而對於非
      必要之點，未經表示意思者，推定其契約為成立，關於該
      非必要之點，當事人意思不一致時，法院應依其事件之性
      質定之。」民法第153條定有明文。
  ２、系爭房屋屬被上訴人丙○○所有，是以有權拆除者為被上
      訴人丙○○甚明。被上訴人丙○○於89年間，即向上訴人
      承諾將於門牌號碼南投縣南投市○○路261號房屋租期屆
      滿後: 將拆除房屋『後面部分』其中177-1地號21平方公
      尺以上178-5地號22平方公尺以上，此有被上訴人所不爭
      執之切結書在卷可稽。惟因被上訴人丙○○並未依切結書
      內容履行，兩造始於95年3月7日聲請調解，並書立協議書
      ，觀其內容，乃係延續89年間之切結書，而約定95年3月
      24日兩造於建物現場會勘確認應拆除之部分，參諸南投縣
      政府96年8月21日函覆本院，系爭房屋之使用執照，其建
      築基地為南投市○○段446、447、177-1、178-5、444-25
      、444-26、444-16地號等7筆土地，故該7筆土地業已納入
      前開使用執照一宗建築基地之管制（本院卷1第50頁），
      另證人即南投縣政府建管課派至本院作證之丁○○技士亦
      到院明確證稱：「目前房屋坐落的三筆土地，若沒有拆除
      地上建物的話，建蔽率會不夠，所以如果要讓上訴人的四
      筆土地可以申請建築執照的話，一定要將這四筆土地從原
      來的建案的建築基地中辦理法定空地分割出來，然後再將
      被上訴人所有的建物拆掉一部分，騰出法定空地的空間。
      」（本院卷1第79頁），可知自89年切結書迄95年協議書
      ，上訴人之主要目的均係在請求被上訴人拆除系爭房屋之
      部分，以使79年間被上訴人丙○○建築系爭房屋時，借為
      法定空地之南投市○○段446、447、444-26、444-16地號
      等4筆土地，得以回復無建築管制之狀態，此點不論在切
      結書及協議書，兩造之意思均已合致無誤；次查依證人丁
      ○○技士所證「（問；261號建物之房屋，如果只限縮於
      被上訴人的三筆土地，應留多少面積的法定空地？）答：
      應該留這三筆土地面積合計的百分之二十。」（本院卷1
      第79頁），而被上訴人所有三筆土地合計為220平方公尺
      ，其百分之20為44平方公尺，有土地登記謄本及附圖甲圖
      可稽，而再依證人丁○○所證：「（問：從系爭建物之檔
      案是否能看出原先法定空地係留在三筆土地的後面？）答
      ：可以，確實是留在該三筆土地的後面，騎樓的地是留在
      前面，留在後面的法定空地的面積就是佔三筆土地基地面
      積的百分之20。從建造執照的圖說可看出當時的基地只有
      177-1、178-5、444-25，本來只有這三筆，後來才又辦理
      變更設計。」（本院卷2第80頁），證人丁○○並提出申
      請建造執照圖說一份附卷（本院卷2第83頁），依證人丁
      ○○所證及系爭房屋申請建造執照圖說可知，系爭房屋原
      先之法定空地確係留於房屋後方，且依本院至現場勘驗結
      果，系爭房屋目前租賃予服裝店，店面面對南投市○○路
      ，後面則銜接上訴人所有之土地，有勘驗筆錄及略圖一份
      在卷（本院卷1第125、126頁），是以依切結書所載拆除
      後面部分對上訴人丙○○而言，當屬有利，綜上，由切結
      書、協議書及系爭房屋申請建造執照圖說對照以觀，被上
      訴人丙○○應拆除之部分亦屬明確，是以並無被上訴人所
      指就契約必要之點尚未一致之情形。
  ３、被上訴人雖以丙○○所簽署之切結書係表示，被上訴人同
      意房屋租賃期滿或任何時間停止租賃搬遷後始拆除建物，
      然被上訴人丙○○所有該房屋，目前仍出租予他人使用，
      故尚毋須返還云云，然查系爭協議書既係簽立在切結書之
      後，且簽立協議書人為拆除義務人丙○○，依協議書所載
      「雙方並約定於95年3月24日下午3點會同前往現場勘查確
      認系爭房屋應拆除之範圍後，『同時』委由建築師向南投
      縣政府建管課申請變更法定空地比地號之程序」，而依證
      人丁○○所證；「（問：要申請法定空地分割之前是否要
      將超過百分之八十部分之建物拆掉？）答：要，因為拆除
      只要書面審查，他們要拆除的話要先向縣政府提出拆除申
      請，取得拆除執照，且要有圖面說明拆除建物的那一部分
      ，經過我們同意後，建物所有權人就可自行拆除。（問：
      本案應先確定拆除範圍後，由建物所有權人提出拆除申請
      ，取得拆除執照後，將超過百分之80的建物拆除，才由七
      筆土地的全部所有權人提出法定空地分割申請？）答：是
      的。」（本院卷1第79頁背面）堪認要辦法定空地分割或
      變更之前，拆除系爭房屋超過百分之八十部分乃係必要之
      舉動，是以被上訴人既已在協議書同意兩造前往現場勘查
      確認系爭房屋應拆除之範圍後，『同時』委由建築師向南
      投縣政府建管課申請變更法定空地比地號之程序等情，則
      為使變更法定空地比地號之程序得以順利進行，被上訴人
      丙○○當須立即拆除系爭房屋超過被上訴人所有三筆土地
      面積百分之八十之部分，況系爭協議書之後加第2點亦載
      明「如有拆除費用... 由丙○○及甲○○負擔」，益證簽
      協議書之時，被上訴人丙○○確已同意立即拆除，是以系
      爭協議書就被上訴人履行期之約定已排除89年切結書之內
      容，上訴人徒持切結書以系爭房屋，目前仍出租予他人使
      用，故毋須拆除云云置辯，誠非可採，應認被上訴人之履
      行期限業已屆至。
  ４、被上訴人復以上訴人既出具土地使用權同意書，即表示上
      訴人自始即同意將其所有土地充作被上訴人房屋之法定空
      地，自不得反悔，要求收回土地云云，然兩造既已簽立協
      議書，即表示兩造有終止土地使用借貸契約之合意，則上
      訴人本於此協議書而為請求，自屬正當。至附圖乙圖之Ｂ
      4部分雖係座落於上訴人所有之南投市○○段446-16地號
      土地上，而非屬系爭房屋超過座落基地南投市○○段178-
      5、444-25及177-1地號合計面積百分之80之部分，然兩造
      於簽立切結書、協議書時，上訴人為使南投市○○段446
      、447、444-26、444-16地號等4筆土地，回復無建築管制
      之狀態，而請求被上訴人丙○○拆除系爭房屋之部分，當
      含有終止土地借貸關係之意，而兩造亦合意終止借用關係
      ，附圖乙圖之Ｂ4部分既亦屬系爭房屋之一部分，而占用
      到上訴人所有之土地，則上訴人就此附圖乙圖之Ｂ4部分
      一併依所有權之法律關係，主張被上訴人丙○○無權占有
      ，而應一併拆除，亦屬有理。
（三）針對協議書部分，黃豫湘（甲○○之夫黃豫湘）是否為有
      權代理甲○○簽訂該協議書？
  １、被上訴人甲○○主張黃豫湘未獲授權，所謂協議內容未經
      追認，且所謂協議內容，並非日常生活所必需而為夫妻間
      當然代理之事項，從而所謂協議內容對被上訴人甲○○並
      不生效力云云，然查系爭協議書之內容雖非日常生活所必
      需而為夫妻間當然代理之事項，然甲○○與黃豫湘既係夫
      妻（本院卷1第95頁背面），黃豫湘復陪同岳父丙○○共
      赴南投市調解委員會與上訴人調解，當知係協調系爭房屋
      及座落基地之事宜，黃豫湘既在岳父丙○○面前，以「甲
      ○○代理人黃豫湘」之名簽立於系爭協議書上，當應有受
      甲○○之授權代理處理相關系爭房屋及座落基地之事宜，
      且被上訴人於原審亦自承其父親丙○○與其先生黃豫湘與
      上訴人簽訂協議書回來後，渠有看過等語（原審卷第27頁
      ），倘被上訴人甲○○未授權其夫黃豫湘參與系爭協議，
      何以自簽立協議書之95年3月7日迄本件起訴96年1月25日
      ，均未見被上訴人甲○○主張其夫黃豫湘所為代理行為未
      得其同意，足徵訴外人黃豫湘所為代理行為確曾得到被上
      訴人甲○○之授權，於本案中始空言否認授權，核屬推卸
      之詞，委無足採。
  ２、被上訴人甲○○復以與上訴人有糾紛者，係被上訴人丙○
      ○，與被上訴人甲○○無涉，上訴人請求被上訴人甲○○
      應同意之，自無理由云云，然查兩造簽立切結書、協議書
      之目的係為南投市○○段446、447、444-26、444-16地號
      等4筆土地，得以回復無建築管制之狀態，如為達此目的
      ，勢須為系爭房屋之法定空地分割已如上述，而證人丁○
      ○業已證述先要由拆除建物的建物本身所有權人提出申請
      拆除執照，拆除後，再由這宗建築基地上的全部七筆土地
      所有權人同時一起申請法定空地的分割才可以等語（本院
      卷1第79頁背面），被上訴人甲○○既係南投市○○段177
      -1地號土地之所有權人，則上訴人自有一併訴請被上訴人
      甲○○同意配合辦理法定空地分割之必要。
（四）綜上，附圖乙圖B1、B2、B3及空地B4部分合計44平方公尺
      ，符合證人丁○○所證為使南投縣南投市○○段444-16、
      444-26、446及447地號土地能自系爭房屋之基地中分割出
      來，被上訴人二人所有三筆土地應留百分之20空地之需求
      ，又附圖乙圖B4部分為無權占用已如上述，是以上訴人訴
      請(1)被上訴人丙○○應向主管機關申請取得拆除執照後，
      將門牌號碼南投縣南投市○○路二六一號建物，如附圖乙
      圖所示坐落南投縣南投市○○段178-5地號土地上編號B1
     （面積18.31平方公尺）、同段177-1地號土地上編號B2（
      面積20.41平方公尺）、同段444-25地號土地上編號B3（
      面積5平方公尺）及同段444-16地號土地上編號B4（面積
      0.56平方公尺）部分之建物拆除。(2)被上訴人丙○○及甲
      ○○應同意會同上訴人向主管機關申請辦理法定空地分割
      ，將門牌號碼南投縣南投市○○路261號建物之法定空地
      留設在南投縣南投市○○段如附圖乙圖所示坐落南投縣南
      投市○○段178-5地號土地上編號B1（面積18.31平方公尺
      ）、同段177-1地號土地上編號B2（面積20.41平方公尺）
      、B5（面積0.28平方公尺）及同段444-25地號土地上編號
      B3（面積5平方公尺）土地上。核屬有據，應予准許。
陸、綜上所述，上訴人主張被上訴人丙○○系爭房屋之法定空地
    應留於被上訴人二人自己所有之土地上，故依兩造間之協議
    ，上訴人有拆除系爭房屋部分之必要為可採，被上訴人抗辯
    為無可取。從而，上訴人本於契約及所有權之法律關係，請
    求(1)被上訴人丙○○應向主管機關申請取得拆除執照後，將
    門牌號碼南投縣南投市○○路二六一號建物，如附圖乙圖所
    示坐落南投縣南投市○○段178-5地號土地上編號B1（面積
    18.31平方公尺）、同段177-1地號土地上編號B2（面積20.4
    1平方公尺）、同段444-25地號土地上編號B3（面積5平方公
    尺）及同段444-16地號土地上編號B4（面積0.56平方公尺）
    部分之建物拆除。(2)被上訴人丙○○及甲○○應同意會同上
    訴人向主管機關申請辦理法定空地分割，將門牌號碼南投縣
    南投市○○路261號建物之法定空地留設在南投縣南投市○
    ○段如附圖乙圖所示坐落南投縣南投市○○段178-5地號土
    地上編號B1（面積18.31平方公尺）、同段177-1地號土地上
    編號B2（面積20.41平方公尺）、B5（面積0.28平方公尺）
    及同段444-25地號土地上編號B3（面積5平方公尺）土地上
    。為有理由，應予准許。原審為上訴人敗訴之判決，尚有未
    洽。上訴意旨指摘原判決不當，求予廢棄改判，為有理由。
    爰由本院予以廢棄改判，如主文第2、3項所示。
柒、本件上訴人之先位聲明既經本院准許，自毋庸再就備位聲明
    部分再予審究，又本件事證已明，兩造其餘攻擊及防禦方法
    與本件判決結果不生影響，不予一一論述，附此敘明。
據上論結，本件上訴為有理由，依民事訴訟法第450條、第78條
，判決如主文。
中    華    民    國    97    年    1    月    31    日
                  民事第二庭   審判長法  官  邱森樟
                                     法  官  翁芳靜
                                     法  官  蔡秉宸
以上正本係照原本作成。
如對本判決上訴，須於收受判決送達後二十日內向本院提出上訴
書狀，其未表明上訴理由者，應於提出上訴後二十日內向本院提
出上訴理由書（須按他造人數附具繕本）。
上訴時應提出委任律師為訴訟代理人之委任狀。具有民事訴訟法
第四百六十六條之一第一項但書或第二項之情形為訴訟代理人者
，另應附具律師及格證書及釋明委任人與受任人有該條項所定關
係之釋明文書影本。
                                     書記官  洪麗華
中    華    民    國    97    年    1     月    31    日
                                                      Ａ


司法院資訊處製作；財團法人民間司法改革基金會備份。
